臺灣苗栗地方法院民事判決　　　　　　　 95年度訴字第405號
原　　　告　乙○○
訴訟代理人　葉天昱律師
被　　　告　甲○○
上列當事人間請求清償借款事件，本院於民國96年4 月10日言詞
辯論終結，判決如下：
    主  文
被告應給付原告新臺幣貳佰壹拾陸萬玖仟參佰柒拾貳元，及自民
國九十五年九月十五日起至清償日止，按年息百分之五計算之利
息。
訴訟費用新臺幣貳萬貳仟肆佰捌拾參元由被告負擔。
本判決於原告以新臺幣柒拾參萬元供擔保後，得假執行；但被告
以新臺幣貳佰壹拾陸萬玖仟參佰柒拾貳元供擔保後，得免為假執
行。
    事實及理由
壹、程序方面：按民事訴訟法第400 條第1 項規定確定判決之既
    判力，惟於判決主文所判斷之訴訟標的，始可發生。若訴訟
    標的以外之事項，縱令與為訴訟標的之法律關係有影響，因
    而於判決理由中對之有所判斷，除同條第2項所定情形外，
    尚不能因該判決已經確定而認此項判斷有既判力。原判決以
    所謂「爭點效」之理論，認兩造間另案請求返還不當得利事
    件，對於重要爭點，即系爭借款已否清償一節，於確定判決
    理由中所為之判斷，法院及當事人不得任作相反之判斷或主
    張，不啻謂另件確定判決理由中就當事人間重要之爭執所為
    之判斷，對本件訴訟亦有拘束力，揆之首揭說明，於法自欠
    允洽，最高法院著有87年度台上字第1029號裁判意旨可資參
    照。經查，訴外人邵麗莉與兩造間請求確認本票債權不存在
    事件，雖經判決確認原告所持有被告簽發如附表所示編號1
    、2 之本票，票據權利不存在確定在案，已據本院依職權調
    取本院91年度訴字第361 號、台灣高等法院台中分院94年度
    上字第25號民事卷宗查閱屬實。惟本件原告係依消費借貸法
    律關係而為請求，與上開本院91年度訴字第361 號、台灣高
    等法院台中分院94年度上字第25號民事事件之訴訟標的既屬
    不同，則依前揭說明，自非前案確定判決之既判力所及，先
    予敘明。
貳、實體方面：
一、原告起訴主張：
（一）被告前曾分別於民國85年11月23日、12月30日、86年1 月
      20日、1 月31日及2 月1 日向原告借用新臺幣（下同）5
      萬元、100 萬元、23萬8,000 元、21萬元及6 萬元，另於
      86年4 月至7 月間向原告借用61萬1,372 元用以清償訴外
      人原豪工業有限公司（以下簡稱原豪公司）積欠第三人之
      債務，以上合計共向原告借款216 萬9,372 元。詎上開借
      款債務經雙方會算債務後，雖經原告自91年間起多次催告
      債務人清償上開債務，均未獲分文清償，為此依消費借貸
      之法律關係，訴請被告清償等語，並聲明：(1)被告應給付
      原告216 萬9, 372元，及自本院95年度促字第12623 號支
      付命令繕本送達翌日即95年9 月15日起至清償日止，按年
      息百分之5 計算之利息。(2)願供擔保請准宣告假執行。
（二）對被告所為抗辯之陳述：
　　(1)本件請求之範圍為「甲○○先生欠乙○○款（新台幣）明
      細」（以下簡稱系爭欠款明細）內之「(一)借現金」及「(二)
      代購原物料」等兩項債務，至於「(三)欠友祥乙○○先生貨
      款（退票）」乙項並未列為本件訴訟請求範圍，無爭論實
      益。
    (2)按系爭欠款明細記載內容為關於被告欠原告款項之明細，
      並於明細末尾結計債務總額，被告並於結計總額處簽名，
      顯為簽名承認債務之行為。被告雖辯稱為簽收系爭欠款明
      細，惟查：倘被告未欠原告諸多債務且必須製作明細分
      項並結算者，依吾人之通識被告根本不必理會原告之任何
      作為，況被告曾為公司老闆經營商業多年，豈有可能「未
      欠債仍同意於詳載債務明細及結算書上簽名」？益證，所
      辯簽收債務明細之辯詞，殊難令人置信，並不足採。另
      徵諸卷附第一銀行轉帳傳票、訴外人李素珍及被告自己於
      前案之供陳，以及原告於95年12月7 日民事準備書（二）
      狀附表及附表內之「友祥工業（股）公司代原豪公司訂購
      原物料表」、原告依被告口頭委託而支付之支票（按應係
      本票之誤繕）12紙、證物11號內之訂購單、送貨單、請款
      明細、原豪公司簽發支票及退票理由單等等，均足以證明
      系爭欠款明細上所記載之內容並非虛構。依上可知，系
      爭欠款明細的確係就被告欠原告款項而為之債務結算表，
      被告即因確實欠原告上開債務始同意簽認。益證被告辯稱
      為簽收系爭欠款明細云云，並無可採。
    (3)被告於95年12月14日鈞院刑事庭訊自承：原豪公司於85年
      11月當時財務很爛，且為原告已知之事實。因此，85 年
      11月19日伊始應原告之要求以伊名下所有座落於苗栗縣頭
      份鎮○○段山下小段320 地號等7 筆土地設定登記抵押權
      予原告並借得150 萬元。足徵原豪公司財務很爛為原告
      已知之事實，因此被告僅得以「個人名義」借款，此為被
      告自承之事實。承上意旨，被告85年11月30日向原告借
      32萬元、85年12月30日再向原告借100 萬元，並由原告設
      於第一銀行第00000000000 號原告個人活期存款帳戶轉帳
      存入原豪公司設於第一銀行第0284 31 支票存款帳戶之借
      貸關係，當然係被告以「個人名義」向原告借款，而不可
      能為原豪公司向原告借款，蓋原豪公司財務不佳欠缺償債
      能力且為原告已知之事實也。被告並不否認確實曾叫其
      前妻李素珍前往友祥公司向原告拿錢，雖辯稱那是原告公
      司應付予伊之加工費云云，然證諸下列事實即顯非可採，
      反足證係被告以「個人名義」向原告借貸之借款：1.原豪
      公司委託友祥公司加工後應給付之加工費，依原證物11所
      示「友祥工業股份有限公司向原豪公司請款單」自85年1
      月份起至86年1 月份止，僅85年四月有應付原豪公司代工
      費61,400元（扣抵原豪公司應付友祥公司加工費177,040
      元後，當月原豪公司尚應付友祥公司115,640 元及5,782
      元稅款合計121,422 元，原豪公司並簽發支票號碼票號B0
      000000、票載發票日85年8 月25日、票面金額121,400 元
      予友祥公司）、85年5 月有應付原豪公司代工費41,400元
      （扣抵原豪公司應付友祥公司加工費57,968元後，當月原
      豪公司尚應付友祥公司16,568元及828 元稅款合計17,396
      元，另結算友祥公司對原豪公司85年3 月應收未收款9,13
      2 元後總計應收款為26,528元，原豪公司並簽發支票號碼
      票號B0000000、票載發票日85年10月25日、票面金額26,5
      28元予友祥公司）外，均為原豪公司應付友祥公司加工費
      ，並未有原豪公司應向友祥公司「收取加工費」之情形。
      2.又依附件18所示「友祥工業股份有限公司向原豪公司請
      款單」所示，其中原豪公司85年11月、85年12月、86 年
      01月分別應付友祥公司加工費290,313 元、343,623 元、
      386,237 元均已分別簽發支票予友祥公司，惟均告退票，
      有上開請款單、支票及退票理由單附卷可稽。益證，被告
      辯稱那是原告的友祥公司應付予伊之加工費云云，絲毫無
      可採信。
　　(4)被告既自承「友祥工業股份有限公司代原豪公司訂購原物
  　　料表」右下角「甲○○」之簽名為真正，該表記載之廠商
    　為原豪公司積欠款項之債權人公司且未清償債務，亦經原
      告以原告個人名義簽發票號0000000 等12紙支票用以清償
      前揭原豪公司對廠商之債務。揆諸下列事實，足證係被告
      以「個人名義」向原告借貸之借款：原豪公司財務很爛
      為原告已知之事實，因此被告僅得以「個人名義」借款已
      如前述。被告自承確實有於「跑路」期間口頭央請原告
      協助解決包括所有債務，揆諸當時原豪公司已停業且無償
      債能力之事實，原告當然不可能「為原豪公司清償債務」
      ，益證原告係借款予被告，並依被告之口頭央請清償上開
      債務。因此，此項借款，當然為被告個人向原告之私人借
      款債務，無容置疑。
　  (5)據上可知，卷附系爭欠款明細記載之「(一)借現金」及「(二)
      代購原物料」之債務，確實為被告欠原告之私人借款債務
      。至於將「(三)欠友祥乙○○先生貨款（退票）」一併列入
      明細表且經被告一併簽認乙節，應有民法第300 條規定「
      第三人與債權人訂立契約承擔債務人之債務者，其債務於
      契約成立時，移轉於該第三人（債務承擔）」之法律效力
      ，另依最高法院20年上字第489 號判例意旨「第三人承擔
      債務並非要式行為，祇須得有債權人之同意，其契約即已
      成立，雖未訂立書據，亦不得謂為無效」。足徵：被告
      於「跑路」期間口頭央請原告協助解決包括所有債務當時
      ，除以其「個人名義」向原告借款以支付廠商之貨款債務
      之外，並與原告就原豪公司欠友祥公司之貨款（退票）已
      成立債務承擔契約，約明由被告承擔。從而，被告乃於
      回台後，即於卷附系爭欠款明細詳列各項債務明細表上簽
      署確認之。
二、被告則以：
（一）被告除於85年11月15日向原告借現金150 萬元未還外，並
      未曾於原告所指時間另向原告借款216 萬9,372 元。93年
      間原告要被告在系爭欠款明細及其自行製作之對帳單上簽
      名，否則將不交付這些資料予被告，被告於其上簽名，僅
      係表示簽收而已，並非承認債務。原告所稱其於85年11月
      23 日 、12月30日、86年1 月20日、1 月31日及2 月1 日
      分別交付現金予訴外人李素珍或匯款存入被告帳戶5 萬元
      、100 萬元、23萬8,00 0元、21萬元及6 萬元，而借款予
      被告共計1,558,000 元，均非實情。按上開金額非微，果
      被告有向原告借款，何以未見有何借款憑證或借據？
（二）原豪公司於86年4 月至7 月間仍存續，並無請託友祥公司
      代購原物料之必要，被告更無欠原告貨款826,900 元。原
      告所提送貨單、對帳單及付款憑證，就形式及內容觀之，
      均為原告自行製作之私文書，未見廠商之進貨或銷貨發票
      ，被告否認其真正。且縱原豪公司有欠貨款，與被告亦無
      關。另原告所舉原豪公司所簽發之貨款支票陸續退票，票
      款共計1,042,200 元之事實，雖據提出支票及退票理由單
      5 紙為證，惟依該5 紙支票及退票理由單僅足以說明原豪
      公司所簽發之支票不獲付款，尚不足據此證明被告積欠原
      告上開金額。況縱認原豪公司有積欠票款屬實，與被告亦
      無關。
（三）綜上，原告所請求之債權，顯非被告之債務，被告自無給
      付之義務等語置辯，並聲明：原告之訴駁回。
三、本件原告為友祥公司負責人，專營玻璃藝術加工製造業，起
    先友祥公司所製造之玻璃藝術成品交由被告所經營之原豪公
    司承購，且部分原料貨源一併提供給原豪公司製作成品，因
    此二人間有業務及金錢往來。被告於85年11月間，因急需用
    錢，遂向原告借得150 萬元，並提供苗栗縣頭份鎮○○段32
    0-2 、32 0 -3 、434 、434-2 、435 、435-2 及439 地號
    等7 筆土地之應有部分均為6 分之1 設定最高限額180 萬元
    之抵押權予原告作為擔保，且親自簽名蓋章交付借據1 紙，
    另簽發150 萬元之本票1 紙及以原豪公司為發票人之面額15
    0 萬元支票1 紙，兌現日期均為86年11月30日供作擔保。嗣
    於86年3 、4 月間，被告因原豪公司財務惡化，只好到大陸
    躲債，直到90年8 月22日自大陸地區回台，即未再出境，並
    即至原告所負責之藝祥玻璃公司工作年餘；後來原告將其藝
    祥玻璃公司之股份轉讓他人，被告曾至嘉義財益製鏡公司，
    短暫工作後，於93年5 月至7 月，復至友祥公司工作。系爭
    欠款明細確上「甲○○」之簽名為被告於93年間所為，原告
    於85年12月30日自原告設於第一銀行第00000000000 號原告
    個人活期存款帳戶轉帳存入原豪公司設於第一銀行第028431
    號支票存款帳戶100萬元，卷附「友祥工業（股）公司代原
    豪公司訂購原物料表」及「友祥公司代原豪公司購料」上「
    甲○○」之簽名亦為被告所親簽，被告於本院刑事庭95年度
    訴字第367 號偽造有價證券刑事案件審理中，曾於95年9 月
    5 日出具刑事陳述狀就兩造間曾會算債務，簽立債務明細表
    ，被告確有積欠原告債務而為陳述等情，為兩造所不爭執，
    並經本院依職權調取本院91年度訴字第361 號、台灣高等法
    院台中分94年度上字第25號民事卷宗及本院95年度訴字第36
    7 號刑事卷宗查閱無訛，且有上開民事判決（詳卷第18至46
    頁）、刑事判決（詳卷第251 至263 頁）、系爭欠款明細（
    詳卷第88頁）、「友祥工業（股）公司代原豪公司訂購原物
    料表」（詳卷第89、90頁）、「友祥公司代原豪公司購料」
    （詳卷第91頁）及刑事陳述狀（詳卷第52至55頁）等附卷可
    憑，自堪信為真實。
四、原告主張被告分別於85年11月23日、12月30日、86年1 月20
    日、1 月31日及2 月1 日向原告借用5 萬元、100 萬元、23
    萬8,000 元、21萬元及6 萬元，另於86年4 月至7 月間向原
    告借用61萬1,372 元用以清償訴外人原豪公司積欠第三人之
    債務，共向原告借款216 萬9,372 元迄未清償之事實，則為
    被告所否認，並以其簽具系爭欠款明細僅係簽收該系爭欠款
    明細而已，並非承認有該等債務，被告並未向原告借上開金
    額等語置辯。經查：
  (一)原告主張被告於85年11月23日、12月30日、86年1 月20 日
    、1 月31日及2 月1 日向原告借用5 萬元、100 萬元、23
    萬8,000 元、21萬元及6 萬元，另於86年4 月至7 月間向原
    告借用61萬1,372 元用以清償訴外人原豪公司積欠第三人之
    債務，共向原告借款216 萬9,372 元迄未清償之事實，已據
    提出被告所不爭執其真正之系爭欠款明細為證。按依系爭欠
    款明細係載明兩造間85年及86年間之「(一)借現金」、「(二)代
    購原物料」等金額及日期，且系爭欠款明細首行載明「甲○
    ○先生欠乙○○先生款（新台幣）明細如下：」，而被告則
    簽名於末行記載結算金額右方結尾處等情觀之，自堪認係就
    兩造間之債權債務關係予以結算。參以系爭欠款明細雖為原
    告所製作，惟係於93年間經兩造會同結算，始由被告簽名其
    上等情，亦據被告於本院刑事庭95年度訴字第367 號偽造有
    價證券刑事案件審理中，於95年9 月5 日出具刑事陳述狀陳
    述明確，有該刑事陳述狀在卷可按（詳卷第52至55頁），顯
    見系爭欠款明細確為兩造於93年間就兩造間於85、86年間之
    債權債務關係為結算後，始由被告簽名無訛。是被告既於93
    年間就兩造間債權債務關係結算後，始簽名於系爭欠款明細
    ，自應認已承認確有積欠原告系爭欠款明細中所載金額，原
    告前揭主張，自堪信為真實。
  (二)被告雖以其簽具系爭欠款明細僅係簽收該系爭欠款明細而已
    ，並非承認有該等債務，被告並未向原告借上開金額等語置
    辯。惟查：
    (1)被告於95年9 月5 日本院刑事庭95年度訴字第367 號偽造
      有價證券刑事案件審理中提出乙份「刑事陳述狀」，其內
      容全文為：「為陳述案情經過事：本人與乙○○已經認識
      將近30年，後來本人在民國80幾年經營原豪公司，平板玻
      璃加工，原豪公司有向乙○○的友祥公司買貨，有積欠友
      祥公司貨款，本人另外還有向乙○○先生借款，後來因欠
      款在80幾年到中國大陸躲債，乙○○先生有打電話找到本
      人，乙○○跟本人談到債務問題，本人有告訴乙○○先生
      本人印鑑在老婆李素珍手上，請乙○○先生自行結算並處
      理債務，本人回臺灣有跟乙○○會算債務，並且檢立債務
      明細表，所以本人確實有欠乙○○債務並同意乙○○自行
      用印處理債務，本人回台灣後也在乙○○合作工廠裕翔公
      司上班，本人有告訴乙○○本人不要上法院，請乙○○自
      行處理，後來因乙○○的太太對本人冷言冷語，本人一時
      氣憤才做出對乙○○不利的證詞，並且提出告訴，但本人
      現在心理不感到不安，因此提出陳述說明真象，請法院明
      查。」（詳卷第52至55頁），而被告於本院刑事庭前開案
      件審理中作證時也坦承上述陳述狀為其親筆所書寫（詳本
      院95年度訴字第367 號刑事卷第293 頁），且上開刑事陳
      述狀確為訴外人黃文皇律師依被告所為陳述內容教被告所
      寫，亦據黃文皇律師於前開刑事案件審理中陳述綦詳（詳
      本院95年度訴字第367 號刑事卷第301 至305 頁），顯見
      被告確係與原告會算債務後，始於系爭欠款明細上簽名無
      訛。參以被告並非毫無智識經驗之人，亦非不解系爭欠款
      明細之文義，若非被告確有欠原告系爭欠款明細上所載金
      額，被告豈有簽收系爭欠款明細，承認負欠原告款項之理
      。被告所辯其簽具系爭欠款明細僅係簽收該系爭欠款明細
      而已，並非承認有該等債務云云，顯無足採。
    (2)被告於94年11月28日具狀向檢察官提出告訴時，狀內明白
      記載被告於「跑路」期間（即被告至大陸躲債期間），被
      告以名下不動產交付原告，並口頭央請原告協助解決所有
      債務等語（詳臺灣苗栗地方法院檢察署94年交查字第223
      號卷第3 頁），另被告於本院91年度訴字第361 號分配表
      異議之訴事件審理中，亦自承其當初口頭上委託原告幫其
      處理債務等語（詳上開民事卷宗第99頁），顯見被告於86
      年3 、4 月間躲債至大陸後，確曾以個人名義委託原告處
      理其債務無訛。而系爭欠款明細內之「(二)代購原物料」債
      務，既據原告提出被告親簽之「友祥工業（股）公司代原
      豪公司訂購原物料表」、「友祥公司代原豪公司購料」為
      證（詳卷第89至91頁），且原告就該部分款項已簽發其個
      人本票12紙支付予第三人之事實，復據原告提出本票存根
      12 紙 為證（詳卷第92至103 頁），足徵被告確有積欠原
      告系爭欠款明細內之「(二)代購原物料」債務無訛。被告所
      辯原豪公司於86年4 月至7 月間仍存續，並無請託友祥公
      司代購原物料之必要，被告更無欠原告上開金額，原豪公
      司所欠款項與其無關云云，亦無足採。
    (3)另原豪公司於85年11月當時財務很爛，且為原告已知，因
      此85年11月19日被告始應原告之要求以伊名下所有坐落於
      苗栗縣頭份鎮○○段山下小段320 地號等7 筆土地設定登
      記抵押權予原告並借得150 萬元等情，業據被告於本院刑
      事庭95年度訴字第367 號刑事案件審理中陳述明確（詳該
      刑事卷第282 、283 頁），則以原告明知原豪公司財務狀
      況很爛之情形下，衡情應無可能對原豪公司貸與金錢之理
      。本件系爭欠款明細內「(一)借現金」項下所載85年11月15
      日所借現金150 萬元之事實，為被告所是認，另85年12月
      30日所借現金10 0萬元，又據原告提出被告所不爭執其真
      正之第一銀行第00000000000 號原告個人活期存款帳戶之
      取款憑條及原豪公司設於第一銀行第028431號支票存款帳
      戶之送款簿影各1 紙（詳支付命令卷）附卷可憑。參以被
      告於前案（即台灣高等法院台中分院94年度上字第25號）
      94年5 月2 日準備程序中自承：「我有叫她 (按指李素珍
      )去拿錢．．，有一、二次我拿客票給李素珍去乙○○那
      裡拿現金．．」等情（詳卷第146 頁），另李素珍於前案
      同日亦以證人身份出庭證稱：「甲○○打電話叫我過去友
      祥公司向乙○○拿錢，金額是甲○○與乙○○他們事先講
      好了，我過去只是拿錢而已，我錢拿到就拿回公司，交給
      公司的會計或甲○○本人」、「我去了好幾次，至於有幾
      次我忘記了」、「我去公司都是拿現金，至於拿多少錢我
      不知道，他都是用袋子裝好拿給我的」、「甲○○公司作
      玻璃生意，有時候公司週轉不夠的時候，要出票，我去向
      友祥公司拿錢的時候，我是空手去的，也沒有拿憑證去，
      也沒有拿憑證回來，因為他們事先都已經講好了，我只是
      單純過去拿錢而已」、「有一次是在第一銀行轉帳的，因
      為那是大筆金額，．．是甲○○叫我過去的，．．乙○○
　　　的錢就匯到甲○○公司戶頭裡面去」等情（詳卷第137 至
      141 頁），足徵被告確有向原告借款數次無訛。而系爭欠
      款明細內「(一)借現金」項下所載借款金額，既經兩造會算
      後，始由被告簽認，已如前述，則被告空言否認有向原告
      為系爭欠款明細內「(一)借現金」項下所載借款金額，應無
      足採。
五、綜上，原告主張被告於85年及86年間既向原告借款共計216
    萬9,372 元迄未清償，堪信為真，已如前述，則原告依消費
    借貸之法律關係，請求被告給付216 萬9, 372元，及自本院
    95年度促字第12623 號支付命令繕本送達翌日即95年9 月15
    日起至清償日止，按年息百分之5 計算之利息，自屬有據，
    應予准許。
六、原告陳明願供擔保以代釋明聲請宣告假執行，核與民事訴訟
    法第390 條第2 項並無不合，爰酌定相當擔保金額，准予宣
    告假執行。併依同法第392 條第2 項規定，職權宣告被告得
    預供擔保而免為假執行。
七、本件事證已臻明確，兩造其餘主張陳述及所提之證據，經審
    酌與本院前開判斷不生影響，爰不再予逐一論述，附此敘明
    。
八、訴訟費用負擔之依據：民事訴訟法第78條。
中　　華　　民　　國　　96　　年　　4 　　月　　24　　日
                  民事庭法　官　王萬金
以上正本係照原本作成。
如對本判決上訴，須於判決送達後20日內向本院提出上訴狀。
                        書記官　劉碧雯
中　　華　　民　　國　　96　　年　　4 　　月　　24　　日
